【裁判字號】    94,上更(一),206
【裁判日期】    950706
【裁判案由】    偽造文書等
【裁判全文】
臺灣高等法院刑事判決             94年度上更(一)字第206號
上  訴  人
即  自訴人  丁○○
            戊○○
被      告  辛○○
            庚  ○
            甲○○改名周俊耀.
            己○○
上  一  人
選任辯護人 吳玲華律師
           林士祺律師
上列上訴人因自訴被告等偽造文書等案件，不服臺灣臺北地方法
院88年度自字第473號、第923號，中華民國90年 1月29日第一審
判決，提起上訴，經判決後，由最高法院發回更審，本院判決如
下：
    主  文
原判決撤銷。
甲○○共同行使變造公文書，足以生損害於公眾及他人，處有期
徒刑壹年陸月。如附表所示偽造之印文均沒收。
辛○○、己○○、庚○共同明知為不實之事項，而使公務員登載
於職務上所載之公文書，各處拘役伍拾日，如易科罰金，均以參
佰元折算壹日。
戊○○自訴不受理。
    事  實
一、己○○與丙○○（通緝中）受辛○○之託，出售辛○○所有
    坐落臺北市○○區○○段2小段365地號應有部分1000分之53
    土地及建物即門牌號碼臺北市大安區○○○路○段111巷7號7
    樓房屋，辛○○並將臺北國際商業銀行第 0000000000000帳
    號存摺、印章交由丙○○保管，以收受丁○○交付之房地款
    項。嗣於87年 6月26日，丙○○代理辛○○與丁○○簽訂上
    開房地買賣契約，總價 1600萬元，戊○○當場除交付200萬
    元支票1紙作為定金外，並於87年7月22日代墊增值稅46萬54
    89元，又給付現金4511元，總計支付250 萬元，尾款約定由
    貸款支付。丙○○則於87年8月8日將該不動產所有權移轉登
    記與丁○○。後丁○○以上開房地無法貸得約定款項，乃與
    己○○、丙○○於88年1月11日，在臺北市○○路○段51號 6
    樓德崴建設股份有限公司（下稱德崴公司）內簽訂買賣無效
    協議書，雙方同意由辛○○返還丁○○250 萬元，並辦理該
    不動產撤件事宜。詎丙○○於丁○○支付之200 萬元支票兌
    現存入辛○○上開帳戶後，即與甲○○（現改名為周俊耀，
    下仍稱甲○○）共同意圖為自己不法之所有，推由甲○○於
    87年6月30日，擅自將該200萬元領出匯入乙○○設於中國信
    託商業銀行板橋分行第0000000000-000號帳戶內，再由乙○○提領現金花用（此部分未據起訴）。迨於簽訂買賣無效協
    議書後，一時無力償還丁○○200 萬元，唯恐丁○○不願配
    合回復登記為辛○○所有，將使侵占200 萬元之犯行提早敗
    漏。丙○○與甲○○即共同基於行使偽造公、私文書之犯意
    聯絡，於不詳時地，推由丙○○委請不知情之不詳刻印者偽
    刻丁○○印章後，先將臺北縣新莊市戶政事務所核發之丁○○印鑑證明上丁○○印鑑印文塗銷，蓋上偽造之丁○○印章
    ，據以變造該丁○○印鑑證明之公文書；及在臺北市大安區
    公所不動產（房屋）監證申報書蓋上偽造之丁○○印章，藉
    以偽造丁○○印文於監證申報書上，再於88年1 月27日，持
    向不知情之臺北市大安區公所辦理「建築改良物買賣所有權
    移轉契約書」監證，使承辦之公務人員以北市安監字第一０
    七號案件受理監證，足生損害於丁○○、新莊市戶政事務所
    核發印鑑證明及臺北市大安區公所監證之正確性。而辛○○
    、庚○、己○○雖不知丙○○、甲○○有共同偽造上開公、
    私文書之事，然3 人均明知丁○○與庚○間並無實際買賣上
    開房屋，為使辛○○利於向銀行貸款，竟與丙○○、甲○○
    共同基於使公務員登載不實之犯意聯絡，由己○○、丙○○
    備妥辛○○、庚○身分證件，再推由甲○○以代理人身分，
    於88年2月3日將已登記為丁○○所有之上開不動產，虛以丁○○與庚○買賣名義，及在土地登記申請書正面備註欄、土
    地登記申請書背面申請人簽章欄、土地買賣所有權移轉契約
    書出賣人蓋章欄及建築改良物買賣所有權移轉契約書（業經
    監證）出賣人蓋章欄分別蓋用偽刻之丁○○印章，偽造丁○○印文，藉以偽造丁○○名義之申請書、契約書等私文書，
    一併持向臺北市大安地政事務所申請移轉上開不動產所有權
    於庚○名下，使不知情之承辦公務人員將該不實之事項登載
    於職務上所掌之公文書即土地建物登記簿上，並於88年2 月
    8 日完成登記在案，足以生損害於丁○○及地政機關地政登
    記之正確性。
二、案經丁○○向臺灣臺北地方法院提起自訴。
     理  由
壹、自訴人丁○○自訴部分
一、訊據被告庚○、甲○○、辛○○、己○○均矢口否認有偽造
    文書犯行，被告庚○辯稱：僅係單純提供名義登記上開房地
    所有權人，從未參與實際買賣及登記云云；被告甲○○辯稱
    ：與丙○○是兄妹關係，當時從事土地開發及不動產仲介的
    工作，但不包括土地代書業務。本件有關上開不動產 2次移
    轉所有權登記之申請文書，都是依丙○○指示以電腦打字，
    用印則交由丙○○自己處理。雖然後來負責送件，但並不知
    道上開房地過戶之爭議，也不知監證資料裡所附之印鑑證明
    係屬偽造，直到法院審理並送鑑定後，才知道有造假情事云
    云。被告辛○○辯稱：我委託己○○幫我賣房子，她怎麼賣
    我不知道云云。被告己○○於本院前審辯稱：僅是介紹丙○○出售辛○○上開不動產，該不動產關於買賣價金之交付、
    代墊稅款、移轉所有權登記、辦理貸款及簽訂買賣無效協議
    書等過程，均係由丙○○代辛○○出面辦理，僅於當時約定
    事成後向丙○○收取買賣總價金百分之3 之酬金，雖知房子
    賣給丁○○，但因價款未付清，所以尚未拿到佣金。後來丙○○跟辛○○說買賣有問題，乃與丙○○聯絡辛○○、庚○
    交付辦理所有權移轉登記所需之證件，丙○○跟丁○○簽訂
    買賣無效協議書時，因是介紹辛○○售屋，為了要給他一個
    交代，乃前往現場，當時丙○○曾退還20萬元現金給丁○○
    ，嗣後有關辦理移轉所有權之過程及送件程序，均不知情，
    辛○○當初交付銀行帳戶存摺及印章都交給丙○○，不知丙○○收到丁○○面額200萬元支票後如何處理云云。
二、經查：
（一）被告己○○與丙○○受被告辛○○之託，出售被告辛○○
      上開土地及建物，及至87年 6月26日，丙○○代理被告辛○○與自訴人丁○○簽訂上開房地買賣契約，總價1600萬
      元，丙○○並於87年8月8日將該不動產所有權移轉登記與
      自訴人丁○○。後自訴人丁○○以上開房地無法貸得約定
      款項，乃於88年 1月11日與被告己○○及丙○○簽訂買賣
      無效協議書，雙方同意由被告辛○○返還自訴人丁○○25
      0 萬元，並辦理該不動產撤件事宜。後被告等推由甲○○
      以代理人身分，於88年2月3日將登記為自訴人丁○○所有
      之上開不動產，以自訴人丁○○與被告庚○間買賣名義，
      向臺北市大安地政事務所申請移轉所有權於被告庚○名下
      ，並於88年2月8日完成登記等情，業據被告己○○、辛○○、庚○及甲○○於本院坦承不諱，復有土地登記申請書
      件、土地及建物登記簿謄本等在卷可稽，此部份事實堪以
      認定。
（二）被告辛○○於原審坦承：原係委由己○○出售，己○○再
      介紹丙○○處理，後來己○○說房子有狀況買不成，要再
      過回來，我就交付權狀等所需證件給己○○，己○○說房
      子不要再過回我名下比較好，我當時缺錢，就說用庚○的
      名義好了等語（見原審卷（二）第 201頁）；被告庚○亦
      自承與自訴人丁○○實際上並無買賣上開房地之事實，被
      告辛○○竟依被告己○○建議，將上開房地以買賣方式移
      轉登記於被告庚○名下，被告庚○亦將自身身分證及印章
      等證件提供被告辛○○辦理所有權移轉登記，2 人顯有使
      公務員登載不實之犯意聯絡。被告庚○縱未參與本件所有
      權移轉登記過程，亦無解於構成使公務員登載不實文書之
      犯行。
（三）被告甲○○坦承係受丙○○指示，將上開房地所有權移轉
      登記為被告庚○所有。被告甲○○於偵查中復坦承：我是
      代書助理，有關上開不動產 2次移轉所有權登記之申請文
      書，都是由我打字送件等語（見臺灣臺北地方法院檢察署
      88年度偵字第8630號卷第44頁）。以被告甲○○與丙○○
      為兄妹關係，丙○○並將上開房地買賣過戶手續委由被告
      甲○○辦理，被告甲○○當知自訴人丁○○與被告辛○○
      間房地業已簽訂買賣無效協議書，並約定回復原狀，依約
      應將房地移轉為被告辛○○所有，且自訴人丁○○與被告
      庚○間未有簽訂任何房地買賣契約，被告甲○○竟仍依丙○○指示，以買賣原因，向臺北市大安地政事務所申請辦
      理將上開房地，由自訴人丁○○名義移轉為被告庚○所有
      ，被告甲○○與丙○○間，自有使公務員登載不實之犯意
      聯絡及行為分擔。
（四）被告辛○○於原審供稱：後來己○○說房子有狀況買不成
      ，要再過回來，我就交付權狀等所需證件給己○○，己○○說房子不要再過回我名下比較好，我當時缺錢，就說用
      庚○的名義好了等語。按大法官會議釋字第582 號解釋意
      旨：共同被告於被告案件中係屬證人，法院應踐行人證之
      法定調查程序，始具有證據能力；且因被告辛○○於本院
      審理時未能到庭，無法使其立於證人之地位陳述，並使被
      告己○○及其辯護人有對被告辛○○於原審陳述詰問之機
      會，致無從為被告己○○不利之證據（最高法院94年度台
      上字第1776號判決意旨參照）。再被告甲○○於本院本審
      以證人身分到庭結證稱：本件不動產移轉登記庚○名下是
      丙○○及己○○在辦公室商量的，我在辦公室外，丙○○
      出來就叫我這樣辦過戶登記等語（見本院本審卷95年6月2
      2 日審判程序筆錄）。因丙○○與被告己○○商談時，證
      人甲○○因未在場聽聞，尚不得以證人甲○○證言，認定
      丙○○與被告己○○係在商談移轉上開房地與被告庚○之
      事實，然仍足以證明丙○○係與被告己○○商談後，當場
      指示被告甲○○將上開房地移轉登記於被告庚○名下。且
      被告己○○於原審以證人身分結證稱：有跟丙○○去向丁○○簽20萬元的房屋款收據，20萬元收據是我當場寫的，
      當時是要簽房屋買賣無效的契約，先交付20萬元，丁○○
      蓋了章、收了錢及簽下身分證號後就離開等語（見原審卷
      （二）第50頁至第52頁）；復於原審供稱：辛○○是我介
      紹給丙○○認識的，我是介紹人，我向丙○○請款買賣總
      價金百分之3 ，後面是丙○○在辦的，辛○○賣給丁○○
      我知道，但因價款尚未付清，我沒拿到佣金，過給庚○我
      也知道，是丙○○跟辛○○說有問題，退款時我們4 人相
      約要交付證件，丙○○未到，庚○先走，他把資料留下來
      ，剩我在等辛○○，後來辛○○、丙○○有到，辛○○將
      庚○的證件交給丙○○處理，當時已經退20萬元給丁○○
      ，因為辛○○是我介紹的，我要出面給一個交待等語（見
      原審卷（二）第233 頁）。以被告己○○介紹丙○○代被
      告辛○○出售上開房地，復能取得百分之3 佣金，並於嗣
      後簽訂買賣無效協議書時在場及交付證件，亦知被告辛○○移轉上開房地與被告庚○名下之事，顯見被告己○○始
      終參與上開房地買賣之事。參以丙○○係與被告己○○商
      談後，當場指示被告甲○○辦理移轉登記，益見被告己○○與丙○○就將上開房地由自訴人丁○○名義，虛以買賣
      原因移轉為被告庚○所有，互有犯意聯絡及行為分擔。
（五）自訴人丁○○與丙○○關於買賣無效協議，均提出買賣無
      效協議書影本各 1份為憑。其中丙○○提出之買賣無效協
      議書影本內固未載有「支票未兌現前，此約無效」等語，
      丙○○並供稱：張世明所保管之該印鑑章有當場在她所攜
      去之土地登記申請書上用印等語，惟關於該買賣無效協議
      書影本，與自訴人丁○○提出之買賣無效協議書內載「支
      票未兌現前，此約無效」有異，然證人即在場見證人張世
      明於原審證稱：當時有我、丁○○、戊○○、己○○、丙○○5 人在場，丙○○有交付20萬元，並有在契約上註明
      隔天要交付230 萬元才辦理移轉登記，當時丁○○僅交付
      身分證影本、印鑑證明、戶口名簿、戶口謄本，我負責保
      管丁○○之印鑑章，並拿出來用印在買賣無效契約書上等
      語（見原審卷（一）第124 頁背面），且丙○○亦無法提
      出所執持之買賣無效協議書原本以供查證。再上開所有坐
      落臺北市○○區○○段2小段365地號應有部分1000分之53
      土地暨座落於上之門牌號碼臺北市大安區○○○路○段111
      巷7號7樓房屋，於申請移轉所有權登記與被告庚○之登記
      申請案（臺北市大安地政事務所88年2月3日收件大安字第
      3687號），雖未檢附印鑑證明，但申請案內所附之「建築
      改良物買賣所有權移轉契約書」，曾由臺北市大安區公所
      監證（88年1月27日監證字第107號），並經臺北市大安地
      政事務所初審核可，有臺北市大安地政事務所88年8月4日
      北市大地三字第8860988300號函暨上開登記申請案全卷、
      臺北市大安區公所不動產（房屋）監證申報書88年1 月27
      日監證字第107 號全卷在卷可稽。而將卷內丁○○臺北縣
      新莊市戶政事務所印鑑證明及臺北市大安區公所不動產（
      房屋）監證申報書、臺北市大安地政事務所之土地登記申
      請書、土地買賣所有權移轉契約書、建築改良物買賣所有
      權移轉契約書、買賣無效協議書等文件上之「丁○○」印
      文與張世明庭呈之丁○○印章印文，經原審迭次送請法務
      部調查局鑑定結果，認其中臺北市大安區公所不動產（房
      屋）監證申報書、土地登記申請書正面備註欄、土地登記
      申請書背面申請人簽章欄、土地買賣所有權移轉契約書出
      賣人蓋章欄、建築改良物買賣所有權移轉契約書出賣人蓋
      章欄上之「丁○○」印文及臺北縣新莊市戶政事務所印鑑
      證明上之「丁○○」印文（即丙○○變造之印鑑證明），
      均與買賣無效協議書、新莊戶政事務所檢附之丁○○88年
      1月7日印鑑證明、張世明庭呈之自訴人丁○○印文不相符
      ，有法務部調查局88年9月14日（88）陸（二）字第88066
      763號、88年11月29日（88）陸（二）字第8808744號、89
      年7月4日（89）陸（二）字第890 48439號、89年9月22日
      （89）陸（二）字第89069691號及89年12月15日（89）陸
      （二）字第89094775號鑑定通知書5 紙附卷可稽（見原審
      卷（一）第173頁、第224頁、卷（二）第64頁、第136 頁
      及第214 頁），足證自訴人丁○○所提買賣無效協議書影
      本，其原本上之加註事項，應屬真正；丙○○辯稱張世明
      所保管之印鑑章，有當場在其帶去之土地登記申請書上用
      印，要屬不實。顯見丙○○確有偽造自訴人丁○○印章後
      ，持以變造臺北縣新莊市戶政事務所核發自訴人丁○○之
      印鑑證明，並在臺北市大安區公所不動產（房屋）監證申
      報書上蓋用偽造之丁○○印章，再持該變造之印鑑證明書
      及監證申報書，向不知情之臺北市大安區公所辦理「建築
      改良物買賣所有權移轉契約書」監證，使承辦之公務人員
      以北市安監字第107 號案件受理監證。復在臺北市大安地
      政事務所土地登記申請書正面備註欄、土地登記申請書背
      面申請人簽章欄、土地買賣所有權移轉契約書出賣人蓋章
      欄及建築改良物買賣所有權移轉契約書出賣人蓋章欄分別
      蓋用偽造之自訴人丁○○印章，偽造丁○○印文，藉以偽
      造丁○○名義之上開私文書，持向臺北市大安地政事務所
      辦理房地移轉登記之事實。
（六）丙○○於將自訴人丁○○支付之 200萬元支票兌現存入被
      告辛○○上開帳戶後，丙○○即指示被告甲○○將該 200
      萬元匯入被告甲○○之弟乙○○設於中國信託商業銀行板
      橋分行第0000000000-000號帳戶，再由乙○○提領現金等
      情，業據被告甲○○供述明確，並有臺北國際商業銀行和
      平分行94年10月21日北商銀和平（094）字第00063號函暨
      檢附戊○○簽發之支票影本、中國信託商業銀行94年11月
      17日中信銀集作000000000081號函暨檢附乙○○中國信託
      商業銀行板橋分行第0000000000-000號帳戶相關資料附於
      本院本審卷可稽。而被告甲○○於偵查中坦承：我是代書
      助理，有關上開不動產2 次移轉所有權登記之申請文書，
      都是由我打字送件等語（見臺灣臺北地方法院檢察署88年
      度偵字第8630號卷第44頁）。以被告甲○○與丙○○為兄
      妹關係，並負責辦理上開房地買賣移轉手續，當知該 200
      萬元係自訴人支付被告辛○○之價款，被告甲○○竟依丙○○指示，匯入乙○○帳戶，再由乙○○提領花用，顯見
      被告甲○○係與丙○○、乙○○共同侵占該200 萬元。則
      丙○○嗣後因買賣契約無效，無法返還自訴人丁○○ 200
      萬元，乃以變造印鑑證明公文書、偽造私文書方式，將上
      開房地移轉登記為被告庚○所有，自係與被告甲○○間有
      犯意聯絡及行為分擔。
三、本件雖未扣得丙○○偽造之自訴人丁○○印章，惟丙○○及
    被告甲○○除在自訴人丁○○新莊市戶政事務所印鑑證明及
    臺北市大安區公所不動產（房屋）監證申報書上蓋用偽造之
    「丁○○」印文外，復在臺北市大安地政事務所土地登記申
    請書、土地買賣所有權移轉契約書、建築改良物買賣所有權
    移轉契約書偽造相同之「丁○○」印文，依常情判斷，丙○○應有委請不詳刻印者偽刻「丁○○」印章，始能在上開不
    同之文書上偽造相同之自訴人丁○○印文。
四、被告甲○○及丙○○偽刻自訴人丁○○印章後，變造自訴人
    丁○○新莊市戶政事務所印鑑證明、偽造臺北市大安區公所
    不動產（房屋）監證申報書、土地登記申請書、土地買賣所
    有權移轉契約書、建築改良物買賣所有權移轉契約書，再持
    以行使，自足生損害於丁○○及新莊市戶政事務所核發印鑑
    證明、臺北市大安區公所監證、地政機關地政登記之正確性
    ，核被告甲○○此部分所為，係犯刑法第216條、第211條之
    行使變造公文書罪、第216條、第210條之行使偽造私文書罪
    ；被告甲○○偽造印章、印文為偽造、變造公、私文書之部
    分行為；而於變造公文書、偽造私文書後復持以行使，變造
    、偽造之低度行為應為行使之高度行為所吸收，均不另論罪
    。又被告甲○○與丙○○、被告辛○○、庚○、己○○明知
    丁○○與被告庚○間並無實際買賣上開房地，竟共同將自訴
    人丁○○名義之上開不動產，虛以自訴人丁○○與被告庚○
    買賣名義，持上開偽造之私文書，向臺北市大安區地政事務
    所申請移轉所有權登記於被告庚○名下，使不知情之承辦公
    務人員將該不實之事項登載於職務上所掌之公文書即土地登
    記簿上，自足以生損害於自訴人丁○○及地政機關地政登記
    之正確性；核被告甲○○、辛○○、庚○、己○○就此所為
    ，均係犯刑法第214 條之使公務員登載不實文書罪。被告甲○○與丙○○間；及被告甲○○與丙○○及被告辛○○、庚○、己○○間，分別就所犯行使偽造私文書罪、行使變造公
    文書罪及使公務員登載不實罪，互有犯意聯絡及行為分擔，
    均為共同正犯。被告甲○○利用不知情之刻印者偽刻丁○○
    印章，為間接正犯。被告甲○○同時持變造之丁○○印鑑證
    明及偽造臺北市大安區公所不動產（房屋）監證申報書，向
    臺北市大安區公所申請監證，係一行為觸犯數罪名，應從一
    重之行使變造公文書罪處斷。被告甲○○犯罪後，刑法第55
    條業於94年2月2日修正，將牽連犯規定廢止，並於95年7月1
    日施行，經比較新舊法結果，以舊法較有利於被告，依刑法
    第2條第1項前段規定，應適用修正前牽連犯規定論罪。則被
    告甲○○所犯上開行使變造公文書、偽造私文書罪與使公務
    員登載不實罪間，因有方法結果之牽連關係，應依修正前刑
    法第55條後段規定，從一重以行使變造公文書罪處斷。
五、原審認被告甲○○不構成行使變造公文書、行使偽造私文書
    罪、使公務員登載不實文書罪；及被告辛○○、庚○、己○○不構成使公務員登載不實文書罪，尚有未當。自訴人丁○○上訴，指摘原審就此判決被告甲○○、辛○○、庚○、己○○無罪係屬不當，為有理由。原判決既有可議，自應由本
    院撤銷改判。爰審酌被告甲○○、辛○○、庚○、己○○平
    日之素行，犯罪之動機、目的、手段、對自訴人所生之危害
    、被告甲○○犯後未見悔意，被告庚○，被告己○○、辛○○未到庭應訊之犯後態度等一切情狀，就被告甲○○及辛○○、庚○、己○○，分別量處如主文第2、3項所示之刑；被
    告辛○○、庚○、己○○並諭知易科罰金之折算標準。被告
    辛○○、庚○、己○○犯罪後，刑法第41條第1 項將易科罰
    金折算標準，由「得以1元以上3元以下折算1 日」，修正為
    「新臺幣1千元、2千元或3千元折算1日」；而罰金罰鍰提高
    標準條例第2條則於95年4月28日廢止，並於95年7月1日施行
    ；經比較新舊法結果，以舊法有利於被告，依刑法第2條第1
    項前段規定，應依修正前規定諭知被告辛○○、庚○、己○○易科罰金之折算標準。被告甲○○偽造如附表所示之「丁○○」印文，不問屬於犯人與否，應依刑法第219 條規定沒
    收之；至被告甲○○偽刻之「丁○○」印章，未據扣案，顯
    已滅失，爰不為沒收之諭知。
六、自訴意旨另以：被告己○○與丙○○受被告辛○○之託，出
    售被告辛○○所有坐落臺北市○○區○○段2小段365地號應
    有部分1000分之53土地暨其上建物即門牌號碼臺北市大安區
    ○○○路2段111巷7號7樓房屋，嗣丙○○明知前開房地無法
    取得2400萬元之銀行貸款，仍向自訴人戊○○妄加吹噓，使
    自訴人戊○○陷於錯誤，於87年 6月26日，以自訴人丁○○
    名義與丙○○簽訂買賣契約，以總價1600萬元之價格向被告
    辛○○買受上開不動產，自訴人戊○○當場除交付 200萬元
    支票1紙作為定金外，並於87年7月22日代墊增值稅46萬5489
    元，旋再給付現金4511元，總計支付250 萬元，尾款並約定
    由貸得之款項支付，丙○○則於87年8月8日將該不動產所有
    權移轉登記與自訴人丁○○，自訴人戊○○並於交屋後支付
    裝潢費125 萬元，以備女兒結婚居住使用。詎前開房屋因無
    法依約貸得款項，自訴人丁○○乃與被告己○○及丙○○於
    88年1 月11日，在臺北市○○路○段51號6樓德崴公司內，簽
    訂買賣無效協議書，雙方同意由被告辛○○返還250 萬元與
    自訴人丁○○，並辦理該不動產之撤件事宜，丙○○則於簽
    約當日交還20萬元現金與自訴人丁○○，並保證餘款230 萬
    元於翌日付清等語，自訴人丁○○除由在場人張世明以自訴
    人丁○○所有印鑑章當場蓋用買賣無效協議書外，另交付自
    訴人丁○○於88年1月7日向新莊戶政事務所申請之印鑑證明
    、戶籍謄本、戶口名簿及身分證影本等證件，惟未簽訂任何
    關於該不動產買賣及所有權移轉登記之文書，嗣因丙○○未
    依約付款，自訴人等與之理論後，丙○○乃於88年1 月13日
    在該買賣無效協議書內親筆加註「支票未兌現前，此約無效
    」等語。不意被告辛○○、庚○、甲○○、己○○與丙○○
    為達騙回該不動產之目的，竟共同基於偽造文書之犯意，偽
    造自訴人丁○○之印章後，偽造印鑑證明書，持向不知情之
    臺北市大安區公所辦理監證，使承辦之公務人員以北市安監
    字第107 號案件受理並予監證，旋由被告甲○○以代理人身
    分，於88年2月3日將自訴人戊○○出資購買並登記為自訴人
    丁○○所有之上開不動產，擅以自訴人丁○○名義申請移轉
    所有權與被告庚○，並於88年2月8日完成登記在案，致自訴
    人等於未取得230 萬元前所取得之所有權歸於消滅，被告等
    並因之獲得財產上之不法利益。因認被告等人共同涉犯刑法
    第339 條之詐欺罪；被告辛○○、己○○、庚○另涉犯刑法
    第216條、第211條之行使偽造公文書罪；同法第216條、第2
    10條之行使偽造私文書等罪嫌。
七、按犯罪事實應依證據認定之，無證據不得認定犯罪事實；不
    能證明被告犯罪者，應諭知無罪之判決，刑事訴訟法第 154
    條第2項、第301條第1項分別定有明文。再刑事訴訟法第161
    條第 1項規定：檢察官就被告犯罪事實，應負舉證責任，並
    指出證明之方法。因此，檢察官對於起訴之犯罪事實，應負
    提出證據及說服之實質舉證責任。倘其所提出之證據，不足
    為被告有罪之積極證明，或其指出證明之方法，無從說服法
    院以形成被告有罪之心證，基於無罪推定之原則，自應為被
    告無罪之判決（最高法院92年台上字第 128號判例意旨參照
    ）。自訴人依刑事訴訟法第 343條規定，自應就被告犯罪事
    實負舉證責任。又刑事訴訟上證明之資料，無論其為直接證
    據或間接證據，均須達於通常一般之人均不致有所懷疑，而
    得確信其為真實之程度，始得據為有罪之認定，若其關於被
    告是否犯罪之證明未能達此程度，而有合理性懷疑之存在，
    致使無從形成有罪之確信，根據「罪證有疑，利於被告」之
    證據法則，即不得遽為不利被告之認定（最高法院76年度台
    上字第4986號判例意旨參照）。
八、自訴人認被告等共同涉犯詐欺；被告辛○○、己○○、庚○
    另犯行使偽造私文書及行使偽造公文書等罪嫌，無非以證人
    張世明之證詞，及臺北市大安地政事務所土地登記申請書、
    新莊戶政事務所檢附之丁○○辦理印鑑登記書、買賣無效協
    議書、臺北市大安區公所監證申報書等文書內，關於自訴人
    丁○○之印文與張世明庭呈之丁○○印章印文，經鑑定結果
    ，除「買賣無效協議書」內及「新莊戶政事務所檢附之丁○○88年1月7日印鑑證明」內所蓋用之丁○○印文與張世明庭
    呈之自訴人丁○○印章印文相符外，其餘附於監證申報書內
    之自訴人丁○○88年1月7日新莊戶政事務所印鑑證明蓋用之
    印文係屬偽造等情為論據。
九、訊據被告辛○○、庚○、己○○均矢口否認有共同詐欺、偽
    造公私文書等犯行，被告辛○○辯稱：係將上開不動產委託
    己○○出售，言明至少須賣得1200萬元（包括貸款），後來
    己○○介紹丙○○代為出售，在委賣過程中她們曾提及有人
    要買，但未言明出價多少，後房子如何過戶到丁○○名下，
    並不知情，隔約1、2個月後，己○○等表示房子賣出，但有
    狀況，要再過戶回來，乃交付權狀等所需證件，後來因為他
    們說不要再過戶到我名下比較好，因為當時缺錢，就說以庚○名義登記回來，因我與庚○交情很好。丁○○所稱價款即
    200 萬元支票，並未收到，當時全權授由丙○○處理，己○○說要辦理貸款事宜，就依丙○○指示去銀行開戶，並將帳
    戶存摺、印章交由己○○轉交與丙○○，且房子由自訴人等
    占有使用近 3年迄今，受有巨大損失，並無詐欺或偽造文書
    等犯行等語。被告庚○辯稱：我和辛○○係好友關係，當初
    辛○○要求將上開不動產過戶登記為我名義，我即同意，並
    將身分證、印鑑證明及印章等交給辛○○指定的己○○，之
    後有關過程之發展我並不知情等語。
十、經查：
（一）自訴人等與被告辛○○委任售屋之丙○○就前開房地訂立
      買賣契約後，自訴人等固已交付買賣價金予丙○○，然丙○○亦已依約將不動產所有權移轉登記予自訴人等，並將
      房地交由自訴人等占有使用等情，有土地及建物登記簿謄
      本在卷為憑，復為自訴人所自承。被告辛○○既已依約移
      轉房地給自訴人丁○○，自不得以事後房貸無法辦理，雙
      方解約回復原狀，即認被告辛○○或居中介紹丙○○代為
      出售之被告己○○，及辦理登記手續之被告甲○○等人，
      於訂立房地買賣契約初始，已有不法所有之意圖。
（二）自訴人戊○○固指稱丙○○明知上開房地無法取得2400萬
      元銀行貸款，仍向自訴人戊○○妄加吹噓，使自訴人戊○○誤信該不動產可以貸得高於雙方買賣總價額度而買受等
      語。惟自訴人等既欲購買上開房地，對於該房地市價及銀
      行貸款額度如何，理當知之甚詳，豈有輕易願以1200萬元
      價格買受。且縱自訴人戊○○所指屬實，亦可能係仲介之
      丙○○為能賣得高價而自行主張，不足認定係由被告辛○○、己○○所授意。況自訴人丁○○於購買上開房地後，
      無法貸得2400萬元，亦僅係應否負契約瑕疵擔保責任而已
      ，不得認被告等人構成詐欺。
（三）自訴人戊○○因上開房地無法取得2400萬元銀行貸款後，
      即與丙○○於88年 1月11日簽訂買賣無效協議書，約定自
      訴人丁○○須於簽訂協議書同時備齊印鑑章、印鑑證明 2
      份、戶口名簿及身分證等影本各 1份交付賣主即被告辛○○，並配合辦理撤件之一切事項，賣主須開立 250萬元支
      票給買主丁○○等情，有買賣無效協議書在卷可稽，並經
      自訴人丁○○、戊○○陳明無誤。雖丙○○僅交付20萬元
      現金，而未依約返還買賣價金 250萬元給自訴人丁○○，
      雖自訴人丁○○交付之200 萬元支票係由被告辛○○帳戶
      內兌現，然係丙○○指示被告甲○○匯入乙○○帳戶，再
      由乙○○領取侵占使用，已如前述。足見自訴人丁○○未
      能取回250萬元，係因被告甲○○及丙○○侵占該200萬元
      所致。被告辛○○、己○○既未曾收取自訴人丁○○款項
      ，被告甲○○亦係於買賣契約成立，自訴人丁○○交付款
      項後，始意圖侵占，自不得以自訴人丁○○與丙○○訂立
      買賣無效協議書後，丙○○未依約返還自訴人丁○○款項
      ，即認被告辛○○、己○○、甲○○自始即有詐欺之意圖
      。
（四）本件附於臺北市大安區公所監證申報書內自訴人丁○○之
      88年1月7日新莊戶政事務所印鑑證明蓋用之印文係屬偽造
      ；被告甲○○持向臺北市大安地政事務所辦理上開房地所
      有權移轉登記之臺北市大安區公所不動產（房屋）監證申
      報書、臺北市大安地政事務所土地登記申請書、土地買賣
      所有權移轉契約書及建築改良物買賣所有權移轉契約書等
      亦屬偽造，已如上述。而被告辛○○於出售上開不動產後
      ，自訴人戊○○已當場交付200萬元支票1紙作為定金，嗣
      該支票係由被告辛○○提示付款等情，有臺北國際商業銀
      行和平分行90年8月7日北商銀和字第184 號函在卷為憑，
      且被告辛○○亦具狀供稱：「被告辛○○僅得知其所有系
      爭房屋已賣出，並因已得到對方開立支付頭期款新台幣20
      0 萬元之支票」等語，固足認被告辛○○確已得知收取上
      開頭期款200 萬元。被告辛○○、庚○、己○○及甲○○
      明知自訴人丁○○與被告庚○間並無買賣關係，仍以買賣
      原因移轉登記為被告庚○所有，亦有妨害自訴人丁○○向
      被告辛○○追償。然上開200 萬元存入被告辛○○帳戶後
      ，即遭被告甲○○與丙○○、乙○○共同侵占，業經查明
      如前。惟被告辛○○既已依約將上開房地移轉登記為自訴
      人所有，並由自訴人占有使用中。且上開房地值達1600萬
      元，縱於本件買賣契約無效後，被告辛○○僅須返還自訴
      人丁○○250 萬元，即得取回上開房地，被告辛○○豈會
      於收受之頭期款遭被告甲○○與丙○○等人侵占，於未實
      際取得分文款項下，仍與丙○○共同偽造上開文書，致自
      訴人丁○○拒絕交回上開房地，迄今6 年仍由自訴人丁○○占有使用，受有長期無法使用之損害？被告庚○、己○○亦均毫無所得，何須與被告甲○○、丙○○兄妹共同偽
      造文書之必要？自訴人復未舉證證明被告辛○○、庚○、
      己○○與被告甲○○、丙○○間有犯意聯絡或行為分擔，
      自訴人指稱被告辛○○、庚○、己○○犯有偽造文書罪，
      要屬無據。被告辛○○辯稱為向銀行貸款，始變更登記被
      告庚○名下，應屬可信。
（五）被告辛○○所有上開不動產關於買賣價金之交付、代墊稅
      款、移轉所有權登記、辦理貸款及簽訂買賣無效協議書等
      過程，均係由丙○○代為出面辦理等情，已據自訴人陳明
      在卷，並經丙○○於原審供證無訛。雖自訴人指稱被告己○○與丙○○於同一公司分任董事長及財務長，且於自訴
      人與丙○○簽訂買賣契約書及買賣無效協議書時均曾在場
      等語，惟關於被告己○○與丙○○於同一公司分任董事長
      及財務長，並於簽訂買賣契約書在場之事實，為被告己○○所否認，自訴人復無法舉證以實其說，自難信為真實。
      再被告己○○雖曾介紹丙○○代為出售上開房地，並於上
      開簽訂買賣無效協議書及相約交付證件時在場，惟卷內既
      無證據證明被告己○○有與丙○○共同侵占自訴人丁○○
      交付之頭期款200 萬元，自不能推定被告己○○與丙○○
      亦有犯意聯絡。
（六）綜上所述，自訴人所舉證據，顯不足以證明被告辛○○、
      庚○、甲○○及己○○於售屋之初或於協議上開買賣契約
      無效時，即有詐欺之意圖；及被告辛○○、庚○、己○○
      有與被告甲○○、丙○○共同偽造公、私文書之犯行，基
      於無罪推定原則，原應就被告等此部分被訴犯行為無罪之
      諭知。惟因被告等此部分被訴犯行與上開論罪部分有牽連
      犯裁判上一罪關係，爰不另為無罪之諭知，自訴人丁○○
      上訴，指稱被告等亦有此部分犯行，尚無可採。
貳、自訴人戊○○自訴部分：按自訴程序，除本章有特別規定外
    ，準用第246條、第249條及前章第2節、第3節關於公訴之規
    定。又案件有下列情形之一者，應諭知不受理之判決：一、
    起訴之程序違背規定者。二、已經提起公訴或自訴之案件，
    在同一法院重行起訴者。三、告訴或請求乃論之罪，未經告
    訴、請求或其告訴、請求經撤回或已逾告訴期間者。刑事訴
    訟法第343條、第303條分別定有明文。查本件自訴人丁○○
    於88年5 月13日對被告等提起自訴後，自訴人戊○○就同一
    事實，復於同年9月3日對被告等提起自訴，依上開法條說明
    ，自訴人戊○○對已提起之自訴案件，在同一法院重行起訴
    ，依上開法條規定，應諭知不受理判決。
參、被告己○○、辛○○，經合法傳喚無正當理由不到庭，爰不
    待其陳述，逕行判決。
肆、丙○○於87年6 月26日代理被告辛○○與自訴人丁○○簽訂
    上開房地買賣契約時，戊○○當場即交付200萬元支票1紙，
    丙○○旋即將自訴人丁○○支付之200 萬元支票兌現存入被
    告辛○○上開帳戶後，由被告甲○○於87年6 月30日擅自將
    該200萬元匯入乙○○設於中國信託商業銀行板橋分行第000
    0000000-000 號帳戶內，再由乙○○提領現金花用侵占。迄
    至88年1 月11日，自訴人戊○○因上開房地無法取得2400萬
    元銀行貸款，始與丙○○簽訂買賣無效協議書，而丙○○早
    已將自訴人丁○○交付之200 萬元款項侵占入己。周玊萍與
    被告甲○○係為免自訴人丁○○不願配合回復登記為辛○○
    名義，將使侵占200 萬元之犯行提早敗漏，始另行起意，於
    88年2月3日將登記為自訴人丁○○所有之上開不動產，以自
    訴人丁○○與被告庚○買賣名義，向臺北市大安地政事務所
    申請移轉所有權於被告庚○名下，則被告甲○○等所涉侵占
    罪嫌自與其等上開論罪部分，無方法結果之牽連犯裁判上一
    罪關係，本院自無從一併審理，併此敘明。
據上論斷，應依刑事訴訟法第369條第1項前段、第371條、第364
條、第299條第1項前段、第343條、第303條第2 款，修正前罰金
罰鍰提高標準條例第1條前段、第2條，刑法第2條第1項前段、第
28條、第216條、第210條、第211條、第214條、修正前第55條、
修正前第41條第1項前段、第219條，判決如主文。
中    華    民    國    95    年    7     月    6     日
                  刑事第八庭審判長法  官  鄭文肅
                                  法  官  楊炳禎
                                  法  官  陳國文
以上正本證明與原本無異。
自訴人與被告甲○○如不服本判決，應於收受送達後10日內向本
院提出上訴書狀，其未敘述上訴之理由者並得於提起上訴後10日
內向本院補提理由書（均須按他造當事人之人數附繕本）。
被告辛○○、庚○、己○○不得上訴。
                                  書記官  蔡棟樑
中    華    民    國    95    年    7     月    6     日
附錄：本案論罪科刑法條全文
刑法第216條：
行使第210條至第215條之文書者，依偽造、變造文書或登載不實
事項或使登載不實事項之規定處斷。
刑法第210條：
偽造、變造私文書，足以生損害於公眾或他人者，處5年以下有
期徒刑。
刑法第211條：
偽造、變造公文書，足以生損害於公眾或他人者，處 1 年以上 7
年以下有期徒刑。
刑法第214條：
明知為不實之事項，而使公務員登載於職務上所掌之公文書，足
以生損害於公眾或他人者，處3年以下有期徒刑、拘役或5百元以
下罰金。
附表：偽造之丁○○印文：
一、臺北縣新莊市戶政事務所丁○○印鑑證明一枚（附於戶台北
    市大安區公所不動產（房屋）監證申報書案卷內）
二、臺北市大安區公所不動產（房屋）監證申報書三枚（見鑑定
    報告書所載）
三、土地登記申請書二枚
四、土地買賣所有權移轉契約書一枚
五、建築改良物買賣所有權移轉契約書一枚


司法院資訊處製作；財團法人民間司法改革基金會備份。
